臺灣高等法院高雄分院刑事判決　　　　　　　　　　九十一年度交上易字第七四號
　　上　訴　人
　　即　被　告　甲○○
　　選任辯護人　陳慧博
右上訴人因過失致死案件，不服台灣高雄地方法院八十九年度交易字第八七號中華民
國九十一年一月三十一日第一審判決（起訴案號：台灣高雄地方法院檢察署八十八年
度偵字第二二七一九號），提起上訴，原審法院判決如左：
    主  文
原判決撤銷。
甲○○因過失致人於死，處有期徒刑壹年捌月。緩刑伍年。
    事  實
一、甲○○未考領汽車駕駛執照，猶於民國八十七年十二月十一日二十三時許，駕駛
    其父邱文讚所有之車牌號碼ＸＷ－一八六五號自用小客車，自高雄市○○區○○
    路卅六號往高雄市○○區○○路五十一號，其友張銘鑫住處，嗣於八十七年十二
    月十二日凌晨一時許搭載友人張銘鑫及黃婉婷（張銘鑫之女友）二人，沿高雄縣
    仁武鄉○○路往楠梓方向行駛於快車道上，途經設有閃光黃燈號誌之鳳仁路與竹
    楠路之交岔路口，本應注意行車速度，在郊外道路時速不得超過六十公里，行經
    閃光黃燈路口，車輛應減速接近，注意安全，小心通過，且車輛行駛時，駕駛人
    應注意車前狀況，隨時採取必要之安全措施，以避免危險之發生。而依當時客觀
    情形，天候晴、雖為夜間然有照明、柏油路面乾燥、無缺陷、無障礙物，依其智
    識並無不能注意之情形，竟疏於注意，貿然以時速近一百公里之速度疾駛行駛，
    復未注意車前狀況，隨時採取必要安全措施，適有羅順進（亦因本案過失致死案
    件，經本院於八十九年二月九日以八十八年度交上易字第二八六號刑事判決判處
    有期徒刑二年確定）所駕駛車牌號碼ＹＩ－一七四二號自用小客車，沿高雄縣仁
    武鄉○○路由台塑往大社方向行駛，途經該路與鳳仁路設有閃光紅燈號誌之交岔
    路口時，亦未依規定停車再開，及未讓幹線道之車輛先行，貿然通過該交岔路口
    ，致甲○○所駕駛前開自用小客車之左前車頭與羅順進所駕駛之上開自用小客車
    之右前車頭及保險桿發生碰撞，甲○○所駕駛之自用小客車因而失控，右側再撞
    擊路邊電線桿，張銘鑫、黃婉婷因遭前開衝撞乃摔出車外，致張銘鑫受有腦挫傷
    、胸部挫傷之傷害，另黃婉婷則受有腦挫傷、腦出血之傷害，均因傷重而當場死
    亡。
二、案經高雄縣警察局仁武分局報請臺灣高雄地方法院檢察署檢察官偵查起訴。
    理  由
一、訊據上訴人即被告甲○○固坦承於民國八十七年十二月十一日二十三時許，駕駛
    其父邱文讚所有之車牌號碼ＸＷ－一八六五號自用小客車，自高雄市○○區○○
    路卅六號往高雄市○○區○○路五十一號其友張銘鑫住處，載張銘鑫及其女友黃
    婉婷往高雄市覆鼎金其友黃聖杰家，旋與黃聖杰搭另一車外出，回家後，於八十
    七年十二月十二日凌晨一時許，與被害人張銘鑫、黃婉婷同乘其父邱文讚所有車
    牌號碼ＸＷ－一八六五號自用小客車，沿高雄縣仁武鄉○○路往楠梓方向行駛，
    途經鳳仁路與竹楠路設有閃黃燈之交岔路口時，渠等所乘坐之前開車輛並未依標
    誌規定減速接近，反以時速近一百公里之速度疾駛通過該交岔路口，致渠等車輛
    與羅順進所駕駛上開車輛發生撞擊，被害人張銘鑫、黃婉婷因該交通事故分受有
    事實欄所載之傷情而當場傷重死亡等情不諱。惟否認發生交通事故時，該車牌號
    碼ＸＷ－一八六五號自用小客車係由其本人所駕駛，辯稱：當時是由張銘鑫駕駛
    ，我不會開車，故該車係由張銘鑫駕駛，黃婉婷坐在右前座，我坐於車後座中間
    ，本案交通事故發生後，張銘鑫由前方擋風玻璃出來，我由後座右邊窗戶飛出車
    外，昏倒於安全島上，經過二分鐘後方清醒，至於法務部測謊報告認定「我說駕
    駛者為被害人張銘鑫」呈現說謊，係因我當時緊張所致，且我胸部挫傷係跌於安
    全島上所引起云云。
二、經查：
  (一)本案交通事故發生前，案外人羅順進所駕駛之車牌號碼ＹＩ－一七四二號自用小
    客車係沿高雄縣仁武鄉○○路往大社方向（即西南往東北）行駛，而被告甲○○
    與被害人張銘鑫、黃婉婷所乘坐之車牌號碼ＸＷ－一八六五號自用小客車，則沿
    高雄縣仁武鄉○○路往楠梓方向行駛，依前述行駛方向及卷附本案交通事故發生
    後之車損照片顯示（見警卷第八頁至第十頁），二車撞擊位置，為ＹＩ－一七四
    二號自用小客車之車頭及ＸＷ－一八六五號自用小客車之左側車身。又本案交通
    事故發生後，案外人羅順進前開車輛車頭略朝東北北方向，而被告甲○○及被害
    人所乘坐之上開車輛車頭略偏東北東方向；另被告甲○○及被害人張銘鑫、黃婉
    婷二人此方所乘坐之ＸＷ－一八六五號自用小客車所行駛之外側快車道上分有四
    點六公尺及一公尺弧形拖擦痕，於內側快車道上有一處血跡；再被害人張銘鑫以
    頭朝西北、腳朝東南方向倒臥，離該ＸＷ－一八六五號自用小客車終止處相距三
    十四公尺（此以被害人張銘鑫頭部為丈量起點），而被害人黃婉婷則以頭朝東北
    、腳朝西南方向倒臥，距前開ＸＷ－一八六五號自小客車約有六點六五公尺至十
    一公尺之距等情，此有卷附之道路交通事故調查報告表所載事故現場圖在卷可證
    （見臺灣高雄地方法院檢察署八十七年度相字第一○七九號相驗卷第八頁）。復
    查，本案交通事故發生後，被告甲○○於據報前往處理之員警林龍壽未抵達現場
    前，曾將被害人黃婉婷之屍體自現場圖所載「血跡處」往東北方向予以移動至現
    場圖所載之處，員警林龍壽抵至現場時，僅得依已改變後之情狀繪製現場圖，故
    關於被害人黃婉婷於本案交通事故發生後，第一個倒地位置非如現場所載之事實
    ，已據被告甲○○於臺灣高雄地方法院檢察署檢察官於八十七年十二月十二日十
    三時五十分許（即本案交通事故發生之當日），至現場勘驗時，當場供陳明確外
    （見臺灣高雄地方法院檢察署八十七年度相字第一○七九號相驗卷第二十二頁反
    面），核與案外人羅順進於偵查中所陳述：「（肇事後死者二人是拋出車外？狀
    況如何？）二人均已倒在車外，另外一人活著在拉黃女」等語相符（見臺灣高雄
    地方法院檢察署八十七年度相字第一○七九號相驗卷第十九頁反面），並據證人
    林龍壽於原審法院審理時結稱：「當時去時二名被害人所躺位置即如現場圖所示
    。被告甲○○當時沒有告訴我，他有移動黃婉婷」等語明確（見原審卷第五四頁
    ），堪認被告甲○○於原審法院九十年一月三十日審判期日改稱被害人黃婉婷第
    一倒臥處為現場圖所標示之「三角形」云云，顯無可取，是前開現場圖關於被害
    人黃婉婷於事故發生後，第一倒地處應為更正如現場圖所標示「血跡處」。
  (二)次查，本案交通事故發生前，被告甲○○及被害人同赴高雄市三民區覆鼎金，欲
    訪其友人即證人黃聖杰，嗣碰面後，被告甲○○及被害人張銘鑫、黃婉婷與證人
    黃聖杰分駕二部車輛欲至鳳仁路購買檳榔，其中證人黃聖杰先抵達鳳仁路與永宏
    路巷口之萊爾富超商等待行駛在後被告甲○○之車輛，於等候過程中，親見該Ｘ
    Ｗ－一八六五號及ＹＩ－一七四二號自用小客車於鳳仁路與竹楠路口發生撞擊，
    事故發生後，被告甲○○係自該車號ＸＷ－一八六五號自用小客車走出，已據證
    人黃聖杰於警訊、原審法院八十八年度交易字第一九二號交通事件審理期日均證
    述：「（你是否有目睹經過情形，請詳細說明一遍？）當時我與綽號阿夫朋友站
    在鳳仁路上（萊爾富超商外），看見二個不同方向的車子在交岔路口內相撞，然
    後東西亂飛走及地上都是灰塵，之後看到很多人車在圍觀，路人打電話報警，隨
    即警方派員到場處理」、「（你為何會跟朋友阿夫在萊爾富超商外，車禍發生時
    ，是否知道被撞的車子就是你們朋友張銘鑫、黃婉婷、甲○○乘坐的車輛？）我
    們在超商外面是等另一部車子（即甲○○等三人），我不知道車禍即是我們朋友
    ，但當我看見甲○○從車子旁走出來時才知道他們發生車禍」、「（甲○○從車
    內那個位置出來？）當時天色很黑暗，所以沒有看清楚甲○○出來之位置」、「
    我在案發前，就在超商等甲○○等人，後來我見有一輛車開得很快，約七十至八
    十公里，我後來才知那是張銘鑫所開的車，至於被告甲○○車，我只看到他自竹
    楠路出來到分隔島之前，他開得比較快，過分隔島之後，他車就慢了，再來就見
    撞車了：：：」、「我有見車子撞擊時激起之飛天灰塵，但無法看清過程，我未
    見甲○○自車內走出，但灰塵落地後，我見甲○○一人走過來」等語綦詳（見警
    卷第四頁、原審法院八十八年度交易字第一九二號交通事件審理卷第十六頁、第
    四十九頁）。雖證人黃聖杰嗣於原審法院審理時翻異前供，改稱本案交通事故發
    生前，仍在駕車中，原行駛在該ＸＷ－一八六五號自用小客車前，後遭該車超車
    ，事故發生當時，我車位置係在現場圖所標示「正方形處」，我因緊張，故警訊
    所言不實在云云（見原審卷第四十八頁），本院審理時再度到庭，由被告選任辯
    護人及檢察官詰問，證稱：「我有看到是甲○○由後駕駛座進去。我們就一直開
    。我開車時沒有看到他們車內的情形。事故發生時，我當時看到很多灰塵，後來
    甲○○出來。我在萊爾富時是跟在他們的車子後面。車禍發生後我有到現場，但
    我不清楚駕駛座的車窗有無打開或破損。甲○○外觀有無傷害我不清楚。」等語
    ，惟依證人黃聖杰於前述警訊、原審法院八十八年度交易字第一九二號交通事件
    審理中所陳述之撞擊過程與本案交通事故發生情形相符，足見證人黃聖杰於警訊
    、原審法院八十八年度交易第一九二號交通事件審理中所為證述確屬事實，且原
    審法院當庭訊之負責製作證人黃聖杰筆錄之證人林龍壽，亦確認證人黃聖杰前開
    警訊筆錄係依該本人陳述內容而為記載（見原審卷第五五頁）。況依證人黃聖杰
    於原審法院前開審理中所述，本案交通事故發生前，其車既行駛在該車號ＸＷ－
    一八六五號自用小客車之後，依理證人黃聖杰斷無法看清前方交通事故碰撞情形
    ，惟證人黃聖杰竟可供稱該車號ＸＷ－一八六五號自用小客車右前車頭與案外人
    羅順進之車頭引擎蓋發生碰撞云云，悖乎事理，而無可取，且此部分證述，亦與
    前開所認定二車撞擊點不符，足認證人黃聖杰於原審法院審理所為之證述，顯為
    虛偽不實之詞，委無可取。證人黃聖杰既稱被告甲○○於本案交通事故發生後，
    係自行自車旁走出一情，則被告甲○○先前於原審法院八十九年三月七日審判期
    日陳稱：我由後座右邊窗戶飛出車外，昏倒於安全島上，經過二分鐘後方清醒云
    云（見原審卷第十五頁），嗣於原審法院八十九年十二月二十八日審判期日，改
    稱：我當時精神狀況很好，沒有昏迷（見原審卷第四十頁），且係由證人黃聖杰
    告知我係從車窗出來（見原審卷第四二頁）云云；復再於原審法院九十年一月三
    十日審判期日再度陳稱：發生交通事故之時，我很清醒，在碰撞後就不知發生何
    事云云（見原審卷第四八頁），均無可採。
  (三)另查，被害人張銘鑫、黃婉婷因本案交通事故，除被害人張銘鑫係因腦挫傷、胸
    部挫傷之傷害，黃婉婷係腦挫傷、腦出血之傷害，導致死亡之直接原因外，被害
    人張銘鑫尚受有臉部及頸部擦傷、前胸擦傷、右大腿骨骨折、右上肢及左、右下
    肢多處擦傷之傷害，而被害人黃婉婷則受有右臉頰擦挫傷、下鎖骨骨折、顱骨凹
    陷性骨折、右上大腿骨折等傷害等情，業經臺灣高雄地方法院檢察署檢察官督同
    法醫師相驗明確，製有相驗屍體證明書、驗斷書在卷可證（見臺灣高雄地方法院
    檢察署八十七年度相字第一○七九號相驗卷第二十六頁至第三十七頁）。另觀以
    被告甲○○之傷勢則為頭部外傷併外傷性蜘蛛膜下腔出血、胸部挫傷、臉及四肢
    多處擦傷等傷害，亦有診斷證明書紙附偵卷足稽（見偵查卷第二十八頁），雖被
    告甲○○於原審法院審理中供述其所受胸部挫傷係撞擊安全島所致云云（見原審
    卷第四十頁），惟依前所述，既認被告甲○○並未於前述撞擊過程中自車窗拋出
    車外，繼而昏迷不醒，則被告甲○○所受胸部挫傷之傷情，絕非如其所述係撞擊
    安全島所致。復查，本案交通事故發生後，羅順進所駕駛前開車輛前懸撞毀脫落
    、引擎蓋由右至左撞裂幾乎掉落，而前開車號ＸＷ－一八六五號自用小客車前擋
    風玻璃脫落於引擎蓋上，右後車門及車體變形、右前輪胎爆胎，右前車門及右後
    車門打開，有車損照片四幀在卷可憑（見臺灣高雄地方法院檢察署八十七年度相
    字第一○七九號相驗卷第十一頁至第十三頁），另參以被告甲○○於原審法院八
    十八年四月二十八日八十八年度易字第一九二號交通事件審理亦陳稱：「：：：
    ：張銘鑫車左前車頭與被告（指羅順進）右前車頭擦撞擦上後，張銘鑫車右邊再
    撞上電線桿，被告車未撞上張銘鑫車的右邊：：：」等語（見原審法院八十八年
    度交易字第一九二號審理卷第十五頁），及參酌前開車牌號碼ＸＷ－一八六五號
    自用小客車所行駛之外側快車道上分有四點六公尺及一公尺弧形拖擦痕，及事故
    發生後，該車車頭略偏東北東方向，足見該車牌號碼ＸＷ－一八六五號自用小客
    車遭受案外人羅順進上開車輛之撞擊後，導致車身偏向路邊，其車身右側後車門
    與後輪間再撞及路邊電線桿，車身尾部反彈所致，且於反彈過程中，右前車門及
    右後車門因該撞及電線桿導致車門自動打開。再被害人張銘鑫、黃婉婷之所以於
    車輛撞擊後拋出車外，倒臥於前述倒臥處，乃因車體離心作用所致，且依被害人
    張銘鑫、黃婉婷所受前開傷情，足認其二人身體於拋出車外前，即可能因車體車
    架之碰撞造成大腿骨折，反觀被告甲○○所受前開傷情，並無大腿骨折，僅為單
    純性擦、挫傷，益認被告甲○○前所辯稱其當時係自車窗衝出，倒臥於安全島上
    云云，應無可採擇，堪認被告甲○○之所以造成前開外傷，其中頭部外傷併外傷
    性蜘蛛膜下腔出血係因撞擊車內車頂位置所致，另胸部挫傷係因碰撞駕駛盤所引
    起，至於臉及四肢多處擦傷，係因衝擊之剎那間碰觸車體所致，是以判斷本案交
    通事故發生當時，應係由被告甲○○駕駛車牌號碼ＸＷ－一八六五號自用小客車
    無訛。再本案交通事故經送中央警察大學鑑定結果，亦同見解，有中央警察大學
    九十年十二月二十五日（九十）校科字第九○○四三七九號函附鑑定報告書一份
    在審卷可證（見原審卷第九二至九八頁）。而鑑定肇事當時，ＸＷ－一八六五號
    自用小客車之駕駛人應為被告甲○○。
  (四)前開ＸＷ－一八六五號自用小客車為被告甲○○之父所有，業據其自承在卷，其
    初之駕車外出，即係由被告甲○○為之，衡情此後自亦由被告甲○○駕駛車輛為
    常態。且被告甲○○經臺灣高雄地方法院檢察署檢察官囑託法務部調查局實施測
    謊鑑定，經鑑定人員以「控制問題法」、「混合問題法」對於被告甲○○測謊，
    認被告甲○○對於：「(一)發生車禍當時，車子不是由渠所駕駛。(二)發生車禍當時
    ，車子是由張銘鑫駕駛。」上述問題，經測試均呈「情緒波動之反應」，研判有
    說謊，有法務部調查局八十八年十一月八日（八八）陸（三）字第八八一七四六
    二七號測謊報告書附偵卷可稽（見偵查卷第四十五頁）。按「測謊鑑定」倘鑑定
    人具備專業之知識技能，復事先獲得受測者之同意，所測試之問題及其方法又具
    專業可靠性時，該測謊結果，如就否認犯罪有不實波動之情緒反應，雖不能採為
    有罪之唯一證據，但非無證據能力，仍得供裁判之佐證，其證明力如何，事實審
    法院自得依職權自由判斷，有最高法院八十七年度台上字第三九二八號裁判意旨
    可資參照。易言之，測謊結果雖有證據能力，然此證據之證明力尚非確鑿而無瑕
    疵可疑，仍須有其他積極、直接之證據可資佐證，始可採為認定犯罪事實之根據
    。而本件測謊鑑定時，按照規定之測謊程序進行，是其所為之測謊鑑定，應有其
    可信性，自足採為判決之論據之一，且參諸前開論述綜合觀之，足見被告甲○○
前開所辯，不足採信。
  (五)按汽車行駛時，本應注意行車速度，在郊外道路時速不得超過六十公里；又行經
    閃光黃燈路口，車輛應減速接近，注意安全，小心通過，且車輛行駛時；另駛人
    應注意車前狀況，隨時採取必要之安全措施，以避免危險之發生，道路交通安全
    規則第九十三條第一項第一款、第九十四條第三項及道路交通標誌標線號誌設置
    規則第二百十一條第一項第二款分別定有明文。本件被告甲○○駕駛車輛行經該
    路段，本應注意上開規定，依當時客觀情形，天候晴、雖為夜間然有照明、柏油
    路面乾燥、無缺陷、無障礙物，依其智識並無不能注意之情形，竟疏於注意，貿
    然以時速近一百公里之速度疾駛行駛，復未注意車前狀況，隨時採取必要安全措
    施致與羅順進所駕駛自用小客車發生碰撞，被告甲○○就本案交通事故之發生，
    顯有過失。雖羅順進所駕駛自用小客車，行經閃光紅燈之交岔路口，未依規定停
    車再開，及未讓幹線道之車輛先行，貿然通過該交岔路口，致甲○○所駕駛前開
    自用小客車之左前車頭與羅順進所駕駛之上開自用小客車之右前車頭及保險桿發
    生碰撞，羅順順進與有過失，但被告甲○○不能因此解免其責任。本件交通事故
    ，經送臺灣省高屏澎區車輛行車事故鑑定委員會鑑定，亦同此認定被告甲○○及
    羅順進各有責任（羅順進為主要原因，被告甲○○為次要原因）有該委員會九十
    年三月九日高屏澎鑑字第九００三七０號函及鑑定意見書可按（見原審卷第六九
    至七一頁）；經再送臺灣省車輛行車事故覆議鑑定委員會鑑定結果，亦認案外人
    羅順進行經閃光紅燈號誌交岔路口，支線道車未讓幹線道車先行，與車牌號碼Ｘ
    Ｗ－一八六五號駕駛人於行經閃光黃燈交岔路口，未減速反嚴重超速行駛，同為
    肇事原因，有臺灣省車輛行車事故覆議鑑定委員會府覆議字第九○○九七八號覆
    議意見書在審卷可憑（見原審卷第七六頁）。此外，被害人張銘鑫、黃婉婷確因
    本件交通事故致受腦挫傷、胸部挫傷、腦出血等傷害不治死亡，復經臺灣高雄地
    方法院檢察署檢察官督同法醫師相驗明確，有前述相驗屍體證明書及驗斷書附卷
    足憑，是被告甲○○之過失行為與被害人張銘鑫、黃婉婷之死亡結果兩者間具有
    相當因果關係，被告甲○○自應負過失責任。
  (六)有關羅順進部分，業經台灣高雄地方法院八十八年度交易字第一九二號、本院八
    十八年度交上易字第二八六號判決處罪刑確定，經本院調閱各該卷證審認明確，
羅順進並到庭供述已執行完畢。
  (七)綜上所述，本件事證明確，被告甲○○所辯為飾卸之詞，顯無可取，其過失致死
    犯行，洵堪認定。
三、核被告甲○○因駕車肇事，過失致人於死，係犯刑法第二百七十六條第一項之過
    失致人於死罪。被告甲○○一過失行為致被害人張銘鑫、黃婉婷死亡，為想像競
    合犯，應從一重處斷。又被告甲○○未考領有汽車駕駛執照，業據其於本院及原
    審法院審理時供承明確，其因肇事致被害人死亡，應依道路交通管理處罰條例第
    八十六條第一項之規定，依法加重其刑。
四、原審為科刑之判決，固非無見，惟(一)原判決對於事後被告甲○○已與被害人家屬
    成立民事和解部分不及審酌，自有未洽。(二)原審對於前述臺灣省高屏澎區車輛行
    車事故鑑定委員會之鑑定疏未論列，亦有未合。被告甲○○上訴意旨仍執陳詞，
    否認犯罪，空言指摘原判決不當，固無可取，但原判決既有前述可議之處，即屬
    無可維持，應由本院撤銷改判，審酌被告甲○○無照駕駛，就本案交通事故發生
    之過失程度非輕，犯後否認犯行，態度非佳，姑念其已與被害人家屬達成調解，
    並於本院審理時已給付一部分和解金額，有調解程序筆錄在卷可憑等一切情狀，
    量處如主文所示之刑。
五、查被告甲○○未曾受有期徒刑以上刑之宣告，有卷內前科表可查，事後已與被害
    人家屬成立民事調解，賠償損害，有調解程序筆錄且於本院審理時當庭給付一部
    分賠償金，有筆錄可證，經此偵審程序教訓，應知警惕諒無再犯之虞，本院認所
    宣告之刑，以暫不執行為適當，併諭知緩刑伍年，以勵自新。
據上論斷，應依刑事訴訟法第三百六十九條第一項前段、第三百六十四條、第二百九
十九條第一項前段、道路交通管理處罰條例第八十六條第一項，刑法第二百七十六條
第一項、第五十五條，第七十四條第一款，罰金罰鍰提高標準條例第一條前段，判決
如主文。
本案經檢察官張金塗到庭執行職務。
中      華      民      國    九十一    年    五        月  二十九      日
                              臺灣高等法院高雄分院刑事第四庭
                                  審判長法官  蕭權閔
                                        法官  陳吉雄
                                        法官  陳啟造
右正本證明與原本無異。
不得上訴。
                                      書記官  白蘭
中    華    民    國     九十一     年       五       月    三十一      日
本件論罪科刑法條：
刑法第二百七十六條第一項
  因過失致人於死者，處二年以下有期徒刑、拘役或二千元以下罰金。
                                                                        Ｆ
